【裁判字號】    95,簡上,97
【裁判日期】    971113
【裁判案由】    塗銷地上權
【裁判全文】
臺灣士林地方法院民事判決          95年度簡上字第97號
上  訴  人  Ｓ○○
訴訟代理人  張國清律師
被  上訴人  辰○○
            寅○○
            卯○○
上列一人
訴訟代理人  天○○    住同上
被  上訴人  地○○○  住臺北縣三重市○○○路○段5巷32號4
                        樓
            巳○○    住同上
            申○○    住同上
            Ｕ○○    住臺南縣關廟鄉○○街59號
            Ｘ○○    住臺北縣新莊市○○路615巷26號4樓
            Ｗ○○    住臺北市○○區○○街36巷7號2樓
兼前列二人共同
訴訟代理人  Ｖ○○    住臺北縣三重市○○路○段20巷24號17
                        樓
被  上訴人  Ｊ○○    住臺北市○○區○○路23巷6 弄6 號3
            Ｂ○○    住臺北縣中和市○○路○ 段100 號8 樓
                      居臺北市大安區○○○路○段78巷30弄1
                        2號14樓
            辛○○    住臺北市大安區○○○路○段78巷30弄1
                        2號14樓
            丙○○○○○○○
                      住臺北市○○區○○街1號6樓
            玄○○    住臺北市大安區○○○路○段78巷30弄1
                        2號14樓
            宇○○    住同上
            黃○○    住同上
            宙○○    住臺北縣板橋市○○路○段123號2樓
            庚○○    住臺北縣永和市○○路417巷31號5樓
            己○○    住臺北縣蘆洲市○○路345巷15號3樓
            戊○○    住臺北縣蘆洲市○○路235號4樓
                      居臺北縣蘆洲市○○路174巷1號
            Ａ○○    住臺中市南屯區○○○街42號4樓之2
            甲○○○  住臺北縣三重市○○街7巷8號2樓之2
            Ｙ○○    住臺北市大同區○○○路○段295巷40號
            Ｔ○○    住臺北市大同區○○○路○段205巷43號
                        3樓
            Ｚ○○    住同上
            Ｏ○○○  住臺北市中山區○○○路○段81巷7號4
                        樓
            Ｌ○○    住臺北市中山區○○○路○段81巷5號4
                        樓
            Ｎ○○    住臺北市○○區○○街50巷2號6樓
            Ｍ○○    住臺北市中山區○○○路○ 段81巷14號
            乙○○○  住桃園縣中壢市○○路○ 段281 巷15弄6
                        號
            ｆ○○    住苗栗縣後龍鎮○○街80號
            ｈ○○    住同上
            ｇ○○    住同上
            ｄ○○    住臺北市○○區○○路3段60巷8弄42號
                        2樓
            ｂ○○    住臺北市○○區○○街43巷16號2樓
            ｃ○○    住同上
            Ｐ○○○  住臺北市中山區○○○路○段128巷7號6
                        樓
            Ｉ○○    住同上
            Ｒ○○    住臺北市中山區○○○路○段128巷7號6
                        樓
            Ｋ○○    住臺北市信義區○○○路○段71巷3弄15
                        號3樓
            ｅ○○○  住臺北市松山區○○○路○段389巷6弄1
                        3號4樓
            Ｑ○○    住臺北市中山區○○○路○段138巷33號
            午○      住臺北市○○區○○路145號
            丁○○○○○○○
                      住桃園縣平鎮市○○路205號
                      居桃園縣中壢市○○街141巷25號
            Ｆ○○    住臺北縣林口鄉○○村○○○街6巷6號
                        7樓之1
            Ｃ○○    住同上
            Ｇ○○    住同上
            Ｈ○○    住同上
            Ｅ○○    住臺北市○○區○○路535號4樓
            Ｄ○○    住同上
            丑○○○  住臺北縣淡水鎮○○里○○路29巷2弄3
                        號2樓
            戌○○    住同上
            亥○○    住臺北縣三重市○○路○ 段50巷19號3
            酉○○    住桃園縣龜山鄉○○○路116 巷21弄7 號
            壬○○    住臺北縣三重市○○路32巷21號3 樓
            癸○○    住臺北縣新莊市○○街9巷11號2樓
            子○○    住臺北縣淡水鎮○○路29巷2弄3號2樓
                      居宜蘭縣頭城鎮○○路○段121巷8號2樓
兼前列七人共同
訴訟代理人  未○○（即張萬居之承受訴訟人）
被上訴人    ａ○○○  住臺北市大安區○○○路○段78巷30弄1
                        2號14樓
上列當事人間請求塗銷地上權事件，上訴人對於中華民國94年7
月21日本院士林簡易庭94年度士簡字第127 號第一審判決提起上
訴，本院於97年10月30 日言詞辯論終結，判決如下：
    主  文
原判決廢棄。
被上訴人辰○○、寅○○、卯○○、地○○○、巳○○、申○○
、Ｕ○○、Ｗ○○、Ｘ○○、Ｖ○○、Ｊ○○等應將坐落臺北縣
八里鄉○○里○段松子腳小段四之三地號土地上之登記權利範圍
為三分之一，登記收件年期為民國三十八年，登記字號為八里字
第０００四００號，登記權利人為張泮，設定權利範圍為七六點
三六平方公尺之地上權登記，辦理繼承登記後予以塗銷。
被上訴人Ｂ○○、辛○○、ａ○○○、林張麗明、玄○○、宇○○、黃○○、宙○○、庚○○、己○○、戊○○、Ａ○○、甲○○○、Ｙ○○、Ｔ○○、Ｚ○○、Ｏ○○○、Ｌ○○、Ｎ○○、
Ｍ○○、乙○○○、ｆ○○、ｈ○○、ｇ○○、ｄ○○、ｂ○○
、ｃ○○、Ｐ○○○、Ｉ○○、Ｒ○○、Ｋ○○、ｅ○○○、Ｑ
○○、午○等應將坐落臺北縣八里鄉○○里○段松子腳小段四之
三地號土地上之登記權利範圍為三分之一，登記收件年期為民國
三十八年，登記字號為八里字第０００四００號，登記權利人為
張鐘，設定權利範圍為七六點三六平方公尺之地上權登記，辦理
繼承登記後予以塗銷。
被上訴人胡張美麗、Ｆ○○、Ｃ○○、Ｇ○○、Ｈ○○、Ｅ○○
、Ｄ○○等應將坐落臺北縣八里鄉○○里○段松子腳小段四之三
地號土地上之登記權利範圍為十八分之一，登記收件年期為民國
八十一年，登記字號為淡地登字第０一三一０四號，登記權利人
為張謝仁，設定權利範圍為七六點三六平方公尺之地上權登記，
辦理繼承登記後予以塗銷。
被上訴人丑○○○、戌○○、亥○○、酉○○、壬○○、癸○○
、子○○等應將坐落臺北縣八里鄉○○里○段松子腳小段四之三
地號土地上之登記權利範圍為十八分之一，登記收件年期為民國
八十一年，登記字號為淡地登字第０一三一０四號，登記權利人
為張子楷，設定權利範圍為七六點三六平方公尺之地上權登記，
辦理繼承登記後予以塗銷。
被上訴人胡張美麗應將坐落臺北縣八里鄉○○里○段松子腳小段
四之三地號土地上之登記權利範圍為十八分之一，登記收件年期
為民國八十一年，登記字號為淡地登字第０一三一０四號，設定
權利範圍為七六點三六平方公尺之地上權登記予以塗銷。
被上訴人未○○應將坐落臺北縣八里鄉○○里○段松子腳小段四
之三地號土地上之登記權利範圍為六分之一，登記收件年期為民
國八十一年，登記字號為淡地登字第０一三一０四號，設定權利
範圍為七六點三六平方公尺之地上權登記，辦理繼承登記後予以
塗銷。
第一審、第二審訴訟費用新臺幣貳萬伍仟玖佰貳拾元由被上訴人
辰○○、寅○○、卯○○、地○○○、巳○○、申○○、Ｕ○○
、Ｗ○○、Ｘ○○、Ｖ○○、Ｊ○○連帶負擔三分之一，由被上
訴人Ｂ○○、辛○○、ａ○○○、林張麗明、玄○○、宇○○、
黃○○、宙○○、庚○○、己○○、戊○○、Ａ○○、甲○○○
、Ｙ○○、Ｔ○○、Ｚ○○、Ｏ○○○、Ｌ○○、Ｎ○○、Ｍ○○、乙○○○、ｆ○○、ｈ○○、ｇ○○、ｄ○○、ｂ○○、ｃ
○○、Ｐ○○○、Ｉ○○、Ｒ○○、Ｋ○○、ｅ○○○、Ｑ○○
、午○連帶負擔三分之一；由被上訴人胡張美麗、Ｆ○○、Ｃ○○、Ｇ○○、Ｈ○○、Ｅ○○、Ｄ○○連帶負擔十八分之一，由
被上訴人丑○○○、戌○○、亥○○、酉○○、壬○○、癸○○
、子○○連帶負擔十八分之一，由被上訴人胡張美麗連帶負擔十
八分之一，由被上訴人未○○連帶負擔六分之一。
    事實及理由
壹、程序事項：
一、本件被上訴人辰○○、寅○○、地○○○、巳○○、申○○
    、Ｂ○○、辛○○、丙○○○○○○○、玄○○、宇○○、
    黃○○、宙○○、己○○、戊○○、Ａ○○、甲○○○、Ｙ
    ○○、Ｔ○○、Ｚ○○、Ｏ○○○、Ｌ○○、Ｎ○○、Ｍ○○、乙○○○、ｆ○○、ｈ○○、ｇ○○、ｄ○○、ｂ○○
    、ｃ○○、Ｐ○○○、Ｉ○○、Ｒ○○、Ｋ○○、ｅ○○○
    、Ｑ○○、午○、丁○○○○○○○、Ｆ○○、Ｃ○○、Ｇ
    ○○、Ｈ○○、Ｅ○○、Ｄ○○、丑○○○、戌○○、亥○○、酉○○、壬○○、癸○○、子○○、未○○、ａ○○○
    未於言詞辯論期日到場，核無民事訴訟法第386 條各款所列
    情形，爰依上訴人之聲請，由其一造辯論而為判決。
二、按訴之變更或追加，非經他造同意，不得為之。但該訴訟標
    的對於數人必須合一確定時，追加其原非當事人之人為當事
    人者，不在此限，民事訴訟法第436 條之1 、第446 條第1
    項、第255 條第1 項第5 款定有明文。本件原地上權人張鐘
    業已死亡，其地上權應由繼承人共同繼承，而依據民法第11
    51條之規定，被繼承人之地上權在分割前，既屬其繼承人等
    公同共有，則本件訴訟標的所涉張鐘部分之地上權，其對於
    繼承人等全體即須合一確定。又被繼承人張鐘之長子張進興
    在繼承開始前已死亡，其應繼分應由其直系血親卑親屬代位
    繼承，是上訴人追加張進興之長女ａ○○○為本件之當事人
    ，變更上訴聲明第3 項為「被上訴人Ｂ○○、辛○○、ａ○○○、林張麗明、玄○○、宇○○、黃○○、宙○○、庚○○、己○○、戊○○、Ａ○○、甲○○○、Ｙ○○、Ｔ○○
    、Ｚ○○、Ｏ○○○、Ｌ○○、Ｎ○○、Ｍ○○、乙○○○
    、ｆ○○、ｈ○○、ｇ○○、ｄ○○、ｂ○○、ｃ○○、Ｐ
    ○○○、Ｉ○○、Ｒ○○、Ｋ○○、ｅ○○○、Ｑ○○、午
    ○等應將坐落臺北縣八里鄉○○里○段松子腳小段4-3 地號
    土地上之登記權利範圍為3 分之1 ，登記收件年期為民國38
    年，登記字號為八里字第000400號，登記權利人為張鐘，設
    定權利範圍為76.36 平方公尺之地上權登記，辦理繼承登記
    後予以塗銷。」，揆諸前開規定，自應准許。
貳、實體事項：
一、上訴人起訴主張：
  (一)上訴人Ｓ○○於民國87年間，曾向訴外人張仁助以實行抵押
    權方式承受坐落臺北縣八里鄉○○里○段松子腳小段4-1 地
    號，地目建，面積為2221平方公尺，權利範圍為2 分之1 之
    土地乙筆，其土地上則有分別經編定為同地段1 建號（46.8
    1 平方公尺，登記所有權人為張明炎）及2 建號（152.73平
    方公尺，登記所有權人為張明炎、張順、張鐘、張家鑑、張
    家墻、張泮等人），門牌號碼同為「台北縣八里鄉松子腳1
    號」之他人所有建物坐落其間，土地登記簿上並有被上訴人
    等人所共有，權利範圍為76.36 平方公尺之地上權登記存在
    其間。上訴人曾以其他土地共有人為被告，訴請本院民事庭
    於91年間將前該土地判決分割為同地段4-1 （面積為929 平
    方公尺）、4-2 （面積為363 平方公尺）、4-3 （面積為92
    9 平方公尺）地號等三筆土地，其中分割後所新設之同地段
    4-3 地號土地（下稱系爭4-3 地號土地）為上訴人所有，然
    土地上分割前原所存有之地上權登記，在土地分割後仍係存
    續於分割後之各筆土地上。。
  (二)系爭4-3 地號土地上所現存之地上權，原係由登記權利人張
    泮、張鐘及張家鑑等3 人以38年11月22日為原因發生日期，
    並於同年12月7 日以其原有建物所佔用之46坪2 合建物佔用
    地，單獨向地政機關送件申請為地上權登記，經地政機關登
    記為23坪1 合地上權（下稱系爭地上權）。
  (三)系爭地上權現今登記之權利人包括已死亡之張泮、張鐘、張
    謝仁、張子楷、張萬居及被上訴人胡張美麗共六人，其中已
    死亡之登記權利人部分，其可能涉及繼承之相關親屬，扣除
    因於繼承事實發生前已經死亡、起訴前已經死亡，或因有出
    養等其他無繼承權之情況後，依現存戶籍登記資料所載，就
    登記權利人張泮部分，其係於39年3 月13日死亡，法定繼承
    人應為被上訴人辰○○、寅○○、卯○○、地○○○、巳○○、申○○、Ｕ○○、Ｗ○○、Ｘ○○、Ｖ○○、Ｊ○○等
    11人。就登記權利人張鐘部分，其係於49年12月1 日死亡，
    法定繼承人應為被上訴人Ｂ○○、辛○○、ａ○○○、林張
    麗明、玄○○、宇○○、黃○○、宙○○、庚○○、己○○
    、戊○○、Ａ○○、甲○○○、Ｙ○○、Ｔ○○、Ｚ○○、
    Ｏ○○○、Ｌ○○、Ｎ○○、Ｍ○○、乙○○○、ｆ○○、
    ｈ○○、ｇ○○、ｄ○○、ｂ○○、ｃ○○、Ｐ○○○、Ｉ
    ○○、Ｒ○○、Ｋ○○、ｅ○○○、Ｑ○○、午○等34人。
    就登記權利人張謝仁部分，其係於88年6 月23日死亡，法定
    繼承人應為被上訴人胡張美麗、Ｆ○○、Ｃ○○、Ｇ○○、
    Ｈ○○、Ｅ○○、Ｄ○○等7 人。就登記權利人張子楷部分
    ，其係於92年9 月9 日死亡，法定繼承人應為被上訴人丑○○○、戌○○、亥○○、酉○○、壬○○、癸○○、子○○
    等7 人。就登記權利人張萬居部分，則係於本件起訴後之93
    年10月5 日死亡，依法應由其繼承人未○○承受訴訟，是應
    由未○○為被上訴人。
  (四)據系爭地上權原始「他項權利登記聲請書」上所載，本件地
    上權所聲請登記之坐落地點原係「淡水區八里鄉小八里坌大
    字松子腳字4 號」地號土地，聲請登記之權利範圍則為「四
    拾六坪二合」，其與地政機關所實際登記之「淡水區八里鄉
    小八里坌大字松子腳字4-1 號」地號土地，登記權利範圍「
    貳參坪壹合建物佔用地」，不僅在登記地號上不相符合，登
    記之權利範圍也相去甚遠，顯見系爭同地段4-3 地號土地（
    分割自同地段4-1 地號土地）並非當初聲請人所原始聲請為
    地上權登記之土地，卻仍遭地政機關誤為地上權登記。則系
    爭地上權之登記自不得因地政機關之誤為登記而使之有效存
    在，然因此地上權登記仍不失為財產上利益，依法又已為具
    備相關登記權利法定繼承人資格之被上訴人等所公同共有，
    被上訴人等消極不願辦理繼承登記之行為，自可認其已對於
    上訴人土地所有權權能之行使造成妨害，上訴人自得訴請尚
    未辦妥系爭地上權繼承登記之被上訴人等一併辦妥繼承登記
    ，並塗銷其地上權登記。
  (五)再者，參照地政機關所函送之「他項權利登記聲請書」上所
    載「權利範圍四拾六坪二合」、「改良物情形本國式土角造
    」，以及「建築改良物情形填報表」上所載282 建號建築物
    之式樣構造為「本國式」、「土角造」，建積也為「肆拾陸
    坪貳合」等資料，可認定此項地上權登記，當初確實係以28
    2 建號建築物之佔用地為其標的。而核其所載內容，當事人
    間有關地上權設定之真意範圍，也僅係侷限在282 建號建築
    物即現今八里鄉○○里○段松子腳小段2 建號建築物所在之
    範圍，並不能因地政機關當時疏於詳實測繪及登記，使其地
    上權設定範圍超越當事人當初設定之真意，而擴及非2 建號
    建築物所在之系爭同地段4-3 地號土地之範圍。既然當初原
    始地上權登記之聲請人等，並無在系爭4-3 地號土地上設定
    抽象地上權之意思，參照最高法院73年度台上字第47號判決
    、88年度台上字第2943號判決中所表述：「地上權惟有在他
    人特定範圍內之土地，始可設定」意旨，則現今在系爭4-3
    地號土地上所抽象存在之地上權登記即有無效之原因。從而
    ，就系爭相關登記權利具有法定繼承人身份之被上訴人等，
    對於因此登記而使土地所有權權能之行使受到妨害之上訴人
    ，即應負有一併辦妥繼承登記，並塗銷其地上權登記之義務
    。
  (六)又原地上權人張泮、張鐘及張家鑑等三人當初在單獨申請地
    上權登記時，係主張地上權設定之原因發生日期為38年11月
    22日，亦即係主張伊等於38年11月22日與原基地所有權人訂
    有口頭或書面之合法租賃契約或地上權契約，而基地所有權
    人拒不履行共同申請，因單獨申請為地上權登記云云。然若
    參照系爭土地之舊有人工土地登記資料上之記載，登記權利
    人張謝仁、張子楷、胡張美麗及張萬居等四人繼承原地上權
    人張家鑑之地上權之原因發生日期卻為36年4 月20日。準此
    ，原地上權人張家鑑既已在36年4 月20日死亡，又如何可在
    2 年後即38年11月22日與原基地所有權人訂定口頭或書面之
    合法租賃契約或地上權契約？因可認為系爭土地所謂單獨申
    請設定地上權之登記原因與日期俱屬杜撰，依法應屬無效。
    又登記權利人張謝仁之父為「謝盛」，母為「謝李杏」，配
    偶為「張連科」，登記權利人張子楷之父為「張連科」，母
    為「張曾燕」，登記權利人即被上訴人胡張美麗之父為張連
    科，母為「張謝仁」，渠等可能之共同被繼承人為「張連科
    」，而張連科本人之父為「張紅毛」，母為「郭春」，均與
    原始地上權登記權利人張家鑑間無任和親屬關係，依法無法
    繼承系爭地上權。此外，登記權利人張萬居之父為「賴保」
    ，母則為「賴陳枝」，戶籍登記上雖以原始地上權登記權利
    人張家鑑為養父，惟其戶籍登記記事上確有明確記載「原養
    父母不詳係申報錯誤81年5 月21日更正」，準此，登記權利
    人張萬居在繼承原地上權人張家鑑地上權之原因發生日期36
    年4 月20日當時，與張家鑑本人在戶籍上根本無任何收養關
    係，卻可在歷經71年歲月之長期無養父狀態下（10年11月1
    日生），突然在垂垂老矣之81年5 月21日時逕行更正養父為
    張家鑑，並隨即在1 個多月後與並無任何親屬關係之張謝仁
    、張子楷、胡張美麗等人共同繼承系爭地上權，如此顯然違
    反民法及經驗法則之登記模式，可知其地上權登記應屬無效
    。
  (七)再按35年10月2 日當時地政署所發布施行之「土地登記規則
    」第80條及38年間公告施行之「臺灣省各縣市辦理單獨聲請
    地上權設定登記應行注意事項」第1 點之規定，臺灣光復初
    期辦理地上權登記時，申請人須符合上開規定，始得由其單
    獨申請為地上權之登記。本件於38年間由原地上權人就系爭
    土地所單獨申辦之地上權登記，其在舊有人工土地登記資料
    中，既無任何保證書或利息、地租之記載，足見原地上權人
    當初在單獨申辦地上權登記時，並無提出任何經鄉鎮區公所
    出具之保證書或繳納租金之憑證。據此以觀，系爭土地於38
    年間設定地上權時，既非有經原土地所有權人同意，又無任
    何地租繳納之證明，自無依據上開規定由原權利人單獨申請
    為地上權登記之理，因可認其原始地上權之登記應屬無效。
  (八)退步言之，單獨申請設定地上權必須提繳鄉鎮區公所保證書
    及繳納租金等憑證，地上權人積欠地租達二年之總額者，除
    另有習慣外，土地所有人得撤銷其地上權，也分別為本件地
    上權登記當時之「臺灣省各縣市辦理單獨聲請地上權設定登
    記應行注意事項」第1 點，以及現行民法第836 條第1 項所
    明定。準此，本件被上訴人等既同為前開登記地上權之合法
    繼承人，嗣後自須依據登記當時之地租約定來持續繳交租金
    方屬合法，惟被上訴人等自87年上訴人取得系爭4-3 地號土
    地分割前所屬4-1 地號土地之持分權，且在91年透過判決分
    割而單獨取得系爭4-3 地號土地之所有權前後，均未曾依約
    繳交任何地租，足認渠等已有積欠地租達二年之總額，上訴
    人爰藉訴狀之送達依法撤銷渠等所繼承之地上權，並訴請塗
    銷地上權之登記等語。
二、被上訴人卯○○、Ｕ○○、Ｊ○○則以其不同意塗銷地上權
    登記云云，被上訴人Ｘ○○、Ｖ○○、Ｗ○○則以其不同意
    塗銷地上權登記，雞舍部分本來有房子，是原來的廚房云云
    ，被上訴人庚○○則以：其並未收到繳納租金之通知，亦不
    知租金為多少云云資為抗辯。
三、被上訴人己○○、Ｊ○○、丑○○○、戌○○、亥○○、酉
    ○○、壬○○、癸○○、子○○、未○○經合法通知未於言
    詞辯論期日到庭，據其之前到庭之陳述則以：其不同意塗銷
    地上權登記云云資為抗辯。
四、被上訴人辰○○、寅○○、地○○○、巳○○、申○○、Ｂ
    ○○、辛○○、丙○○○○○○○、玄○○、宇○○、黃○○、宙○○、戊○○、Ａ○○、甲○○○、Ｙ○○、Ｔ○○
    、Ｚ○○、Ｏ○○○、Ｌ○○、Ｎ○○、Ｍ○○、乙○○○
    、ｆ○○、ｈ○○、ｇ○○、ｄ○○、ｂ○○、ｃ○○、Ｐ
    ○○○、Ｉ○○、Ｒ○○、Ｋ○○、ｅ○○○、Ｑ○○、午
    ○、丁○○○○○○○、Ｆ○○、Ｃ○○、Ｇ○○、Ｈ○○
    、Ｅ○○、Ｄ○○、ａ○○○經合法通知，均未於言詞辯論
    期日到場，亦未提出書狀作何任何聲明或陳述。
五、本件原審對於上訴人之請求，判決上訴人全部敗訴，上訴人
    聲明不服，求為廢棄原判決，並判決如主文第二至七項所示
    。被上訴人卯○○、Ｕ○○、Ｘ○○、Ｖ○○、Ｗ○○、Ｊ
    ○○、庚○○、己○○、丑○○○、戌○○、亥○○、酉○○、壬○○、癸○○、子○○、未○○則求為判決駁回上訴
    。
六、上訴人主張：(一)上訴人於87年間，曾向訴外人張仁助以實行
    抵押權方式承受坐落臺北縣八里鄉○○里○段松子腳小段4-
    1 地號，地目建，面積為2221平方公尺，權利範圍為2 分之
    1 之土地乙筆，其土地上則有分別經編定為同地段1 建號（
    46.81 平方公尺，登記所有權人為張明炎）及2 建號（152.
    73平方公尺，登記所有權人為張明炎、張順、張鐘、張家鑑
    、張家墻、張泮等人），門牌號碼同為「臺北縣八里鄉松子
    腳1 號」之他人所有建物坐落其間，土地登記簿上並有被上
    訴人等人所共有，權利範圍為76.36 平方公尺之地上權登記
    存在其間。上訴人曾以其他土地共有人為被告，訴請本院民
    事庭於91年間將前該土地判決分割為同地段4-1 （面積為92
    9 平方公尺）、4-2 （面積為363 平方公尺）、4-3 （面積
    為929 平方公尺）地號等三筆土地，其中分割後所新設之同
    地段4-3 地號土地為上訴人所有，然土地上分割前原所存有
    之地上權登記，在土地分割後仍係存續於分割後之各筆土地
    上。(二)系爭4-3 地號土地上所現存之地上權，原係由登記權
    利人張泮、張鐘及張家鑑等3 人以38年11月22日為原因發生
    日期，並於同年12月7 日以其原有建物所佔用之46坪2 合建
    物佔用地，單獨向地政機關送件申請為地上權登記，經地政
    機關登記為23坪1 合地上權等事實，業據提出系爭4-3 地號
    土地登記謄本、臺北縣八里鄉○○里○段松子腳小段2 建號
    、1 建號建物登記謄本、系爭地上權登記資料、本院90年度
    第1084號民事判決等為證（原審卷一第97-119頁、第65- 82
    頁，原審卷二第165-170 頁），且為被上訴人等所不爭，應
    堪信為真實。
七、得心證之理由：本件上訴人主張系爭地上權登記為無效，縱
    使有效，被上訴人亦未繳納地租達二年以上，爰以訴狀繕本
    之送達作為催告及撤銷地上權之意思表示等情，為被上訴人
    卯○○、Ｕ○○、Ｘ○○、Ｖ○○、Ｗ○○、Ｊ○○、庚○○、己○○、丑○○○、戌○○、亥○○、酉○○、壬○○
    、癸○○、子○○、未○○等人所否認，而以前開情詞置辯
    ，是本件兩造之爭點，即在於：(一)系爭地上權是否以282 號
    建物（臺北縣八里鄉○○里○段松子腳小段2 建號）所在之
    範圍為其地上權之設定範圍？(二)系爭地上權之登記是否為無
    效？1.系爭地上權之登記有無經原土地所有權人同意？有無
    地租繳納之證明？如無，該地上權登記是否無效？2.訴外人
    張謝仁、張子楷、張萬居、被上訴人胡張美麗之系爭地上權
    登記是否為無效？(1)原地上權人張家鑑有無於38年11月22日
    與原基地所有權人訂定口頭或書面之合法租賃契約或地上權
    契約？(2)訴外人張謝仁、張子楷、張萬居、被上訴人胡張美
    麗是否合法繼承原地上權人張家鑑之地上權？(三)系爭地上權
    之登記是否業經上訴人撤銷？1.系爭地上權有無繳納地租之
    約定？即被上訴人有無繳納租金之義務？2.被上訴人有無積
    欠地租達二年之總額？3.上訴人有無定相當期限催告被上訴
    人支付租金？茲分述如下：
  (一)系爭地上權是否以282 號建物（臺北縣八里鄉○○里○段松
    子腳小段2 建號）所在之範圍為其地上權之設定範圍？
  1.按地上權係以在他人土地上有建築物，或其他工作物，或竹
    木為目的而使用其土地之用益物權，民法第832 條可資參照
    。地上權為使用他人之物權，其設定之範圍，不必及於土地
    之全部，一宗土地之一部分亦得設定之，故一宗土地之一部
    設定地上權者，於該宗土地上即具有某特定之範圍，而非就
    全部土地之範圍均有該地上權存在。況地上權既係於他人土
    地上有建築物或其他工作物或竹木為目的，而使用土地之權
    ，性質上不可抽象存在，應係具體存在其範圍，至所設定之
    範圍如何，應就各契約，考慮其工作物之狀態及地上權設定
    之目的等，以為決定。
  2.據臺北縣淡水地政事務所函送本院之系爭地上權原始「他項
    權利登記聲請書」上所載（本院卷二第19-23 頁），上載原
    因發生日期為38年12月22日、未載權利價值、權利範圍為46
    坪2 合，存續期限為不拘年限，坐落地點原係「淡水區八里
    鄉小八里坌大字松子腳字4 號」地號土地，與地政機關所實
    際登記之「淡水區八里鄉小八里坌大字松子腳字4-1 號」地
    號土地，登記權利範圍「23坪1 合建物佔用地」，其登記地
    號及登記之權利範圍雖不相符合，然申請書記載地號為「4
    號」，當係誤載，再八里鄉○○里○段282 號建物（現為臺
    北縣八里鄉○○里○段松子腳小段2 建號）為張明炎、張順
    、張鐘、張家鑑、張家墻、張泮所有、應有部分各6 分之1
    、面積為152.73平方公尺，而分割前4-1 地號土地原為張英
    、張家墻、張順、張明炎所有，應有部分各為8 分之4 、8
    分之1 、8 分之2 、8 分之1 等情，因建物與土地之所有權
    人張明炎、張順、張家墻為同一，渠等所共同持有之土地及
    建物所有權應有部分均為2 分之1 ，該部分可能因建物所有
    權人即地上權人與土地所有權人同一，是申請權利範圍雖記
    載為46坪2 合，然僅登記23坪1 合，故難僅憑其申請與登記
    之地號、權利範圍有前開不符之處，即認當初申請登記之地
    上權並非系爭地上權，而有登記錯誤之情事。然參照地政機
    關所函送之「他項權利登記聲請書」上所載「權利範圍46坪
    2 合」、「改良物情形本國式土角造」，以及「建築改良物
    情形填報表」上所載282 建號建築物之式樣構造為「本國式
    」、「土角造」，建積也為「46坪2 合」等資料，應可認定
    系爭地上權登記，當初應係以282 建號建築物之佔用地為其
    標的，即當事人間有關地上權設定之真意範圍，僅侷限於28
    2 建號建築物即現今臺北縣八里鄉○○里○段松子腳小段2
    建號建築物所在之範圍。
  3.經查：上訴人於90年間曾以分割前之4-1 地號土地共有人為
    被告，訴請分割共有物，經本院民事庭審酌土地屬於菱形土
    地，除西側一端有對外之聯絡道外，西南面接連隔鄰房舍，
    其餘部分則接連竹木或耕作之地，其上磚造建物門牌臺北縣
    八里鄉舊城村松子腳1 號之房屋，為親屬祭祀用之合春祠堂
    ，面積190 平方公尺。祠堂前方為面積237 平方公尺，由磚
    造圍牆所圈圍之水泥地庭院等情事，就祠堂部分及道路保持
    共有為分割，於91年間將前該土地判決分割為同地段4-1 （
    面積為929 平方公尺）、4-2 （面積為363 平方公尺）、4-
    3 （面積為929 平方公尺）地號等三筆土地，其中分割後所
    新設之同地段4-3 地號土地（下稱系爭土地）為上訴人所有
    ，該保留共有之祠堂部分及道路，則為分割後之4-2 地號土
    地，有本院90年度訴字第1084號卷附之勘驗筆錄、照片、土
    地複丈成果圖及判決在卷可稽（本院卷四第189-218 頁）。
    次查：經本院至現場履勘結果，系爭4-3 地號土地上並無建
    築物坐落，其上僅有一部分雞舍占用，合春祠堂及左右相連
    建物並未坐落於系爭4-3 地號土地上，該合春祠堂面積為12
    0 平方公尺，祠堂左右相連建物面積各為35平方公尺，合計
    共170 平方公尺，有臺北縣淡水地政事務所97年1 月11日北
    縣淡地測字第0970000484號函附之土地複丈成果圖及本院96
    年12月5 日勘驗測量筆錄1 件在卷可稽（本院卷四第101-10
    6 頁），則現存之合春祠堂及左右相連建物之面積已高於當
    初申請地上權登記之建物占用地46坪2 合即152.7 平方公尺
    。再者，八里鄉○○里○段282 號建物（現為臺北縣八里鄉
    ○○里○段松子腳小段2 建號），原坐落於4-1 地號土地，
    因該土地於91年12月26日辦理判決分割出4-2 、4-3 地號，
    而松子腳小段2 建號建物坐落於4-2 地號，同時辦理基地變
    更，亦有臺北縣淡水地政事務所95年9 月28日北縣淡地登字
    第0950011599號函在卷可稽（本院卷二第18頁），足認當初
    原始地上權登記之聲請人等，應無在系爭4-3 地號土地上設
    定地上權之意思。
  4.參諸前開說明，地上權既僅可在他人特定範圍內之土地，始
    可設定，而當初原始地上權登記之聲請人等，亦無在系爭4-
    3 地號土地上設定地上權之意思，則現今系爭4-3 地號土地
    上所抽象存在之系爭地上權登記即有無效之原因。
  (二)按不動產權利之登記如有無效之原因，其登記名義人雖不能
    取得權利，惟此項登記仍不失為財產上之利益，登記名義人
    死亡後，自應由其繼承人繼承，且為維持登記之連續性，應
    認在其繼承人辦理繼承登記前，真正權利人尚不得逕行請求
    塗銷登記，惟因繼承而取得不動產之物權者，非經登記，固
    不得處分其物權，但為訴訟經濟計，當事人一訴請求辦理繼
    承登記後再為塗銷，並無不可。本件地上權登記之共有人其
    中五人，即訴外人張泮、張鐘、張謝仁、張子楷、張萬居已
    分別於39年3 月13日、49年12月1 日、88年6 月23日、92年
    9 月9 日、93年10月5 日死亡，張泮之繼承人（含代位繼承
    及再轉繼承人）有辰○○、寅○○、卯○○、地○○○、巳
    ○○、申○○、Ｕ○○、Ｘ○○、Ｖ○○、Ｗ○○、Ｊ○○
    等11人，張鐘之繼承人（含代位繼承及再轉繼承人）有Ｂ○○、辛○○、ａ○○○、林張麗明、玄○○、宇○○、黃○○、宙○○、庚○○、己○○、戊○○、Ａ○○、甲○○○
    、Ｙ○○、Ｔ○○、Ｚ○○、Ｏ○○○、Ｌ○○、Ｎ○○、
    Ｍ○○、乙○○○、ｆ○○、ｈ○○、ｇ○○、ｄ○○、ｂ
    ○○、ｃ○○、Ｐ○○○、Ｉ○○、Ｒ○○、Ｋ○○、ｅ○○○、Ｑ○○、午○等34人，張謝仁之繼承人（含代位繼承
    及再轉繼承人）有丁○○○○○○○、Ｆ○○、Ｃ○○、Ｇ
    ○○、Ｈ○○、Ｅ○○、Ｄ○○等7 人，張子楷之繼承人有
    丑○○○、戌○○、亥○○、酉○○、壬○○、癸○○、子
    ○○等7 人，張萬居之繼承人有未○○，迄今均未就前開張
    泮、張鐘、張謝仁、張子楷、張萬居之應有部分辦理繼承登
    記等情，有系爭4-3 地號土地登記謄本、戶籍謄本及原告提
    出之繼承系統表等在卷可稽（本院卷二第149-151 頁、原審
    補字卷第25-64 頁、原審卷一第40-62 頁、第81-96 頁、第
    134-163 頁、原審卷二第146-149 頁、原審卷三第75-79 頁
    、第93-9 9頁、本院卷一第87-90 頁、本院卷二第147-148
    頁、152- 190頁、206-207 頁、271-273 頁、274-295 頁、
    本院卷三第187 頁），故上訴人以一訴先請求被上訴人辰○○、寅○○、卯○○、地○○○、巳○○、申○○、Ｕ○○
    、Ｘ○○、Ｖ○○、Ｗ○○、Ｊ○○等11人就被繼承人張泮
    對系爭地上權之應有部分3 分之1 辦理繼承登記，請求被上
    訴人Ｂ○○、辛○○、ａ○○○、林張麗明、玄○○、宇○○、黃○○、宙○○、庚○○、己○○、戊○○、Ａ○○、
    甲○○○、Ｙ○○、Ｔ○○、Ｚ○○、Ｏ○○○、Ｌ○○、
    Ｎ○○、Ｍ○○、乙○○○、ｆ○○、ｈ○○、ｇ○○、ｄ
    ○○、ｂ○○、ｃ○○、Ｐ○○○、Ｉ○○、Ｒ○○、Ｋ○○、ｅ○○○、Ｑ○○、午○等34人就被繼承人張鐘對系爭
    地上權之應有部分3 分之1 辦理繼承登記，請求被上訴人丁○○○○○○○、Ｆ○○、Ｃ○○、Ｇ○○、Ｈ○○、Ｅ○○、Ｄ○○等7 人就被繼承人張謝仁對系爭地上權之應有部
    分18分之1 辦理繼承登記，請求被上訴人丑○○○、戌○○
    、亥○○、酉○○、壬○○、癸○○、子○○等7 人就被繼
    承人張子楷對系爭地上權之應有部分18分之辦理繼承登記，
    請求被上訴人未○○對被繼承人張萬居對系爭地上權之應有
    部分6 分之1 辦理繼承登記，自屬有據。
  (三)綜上，本件所涉之地上權登記既有如上所述之無效原因，就
    系爭相關登記權利具有法定繼承人身分之被上訴人等，對於
    因此登記而使土地所有權權能之行使受到妨害之上訴人，即
    應負有一併辦妥繼承登記，並塗銷其地上權登記之義務。則
    其餘爭點即無予以審究之必要。
  (四)從而，上訴人依據民法第767 條規定，請求(一)被上訴人辰○○、寅○○、卯○○、地○○○、巳○○、申○○、Ｕ○○
    、Ｗ○○、Ｘ○○、Ｖ○○、Ｊ○○等應將坐落臺北縣八里
    鄉○○里○段松子腳小段4-3 地號土地上之登記權利範圍為
    3 分之1 ，登記收件年期為38年，登記字號為八里字第0004
    00號，登記權利人為張泮，設定權利範圍為76.36 平方公尺
    之地上權登記，辦理繼承登記後予以塗銷。(二)被上訴人Ｂ○○、辛○○、ａ○○○、林張麗明、玄○○、宇○○、黃○○、宙○○、庚○○、己○○、戊○○、Ａ○○、甲○○○
    、Ｙ○○、Ｔ○○、Ｚ○○、Ｏ○○○、Ｌ○○、Ｎ○○、
    Ｍ○○、乙○○○、ｆ○○、ｈ○○、ｇ○○、ｄ○○、ｂ
    ○○、ｃ○○、Ｐ○○○、Ｉ○○、Ｒ○○、Ｋ○○、ｅ○○○、Ｑ○○、午○等應將坐落臺北縣八里鄉○○里○段松
    子腳小段4-3 地號土地上之登記權利範圍為3 分之1 ，登記
    收件年期為38年，登記字號為八里字第000400號，登記權利
    人為張鐘，設定權利範圍為76.36 平方公尺之地上權登記，
    辦理繼承登記後予以塗銷。(三)被上訴人胡張美麗、Ｆ○○、
    Ｃ○○、Ｇ○○、Ｈ○○、Ｅ○○、Ｄ○○等應將坐落臺北
    縣八里鄉○○里○段松子腳小段4-3 地號土地上之登記權利
    範圍為18分之1 ，登記收件年期為81年，登記字號為淡地登
    字第013104號，登記權利人為張謝仁，設定權利範圍為76.3
    6 平方公尺之地上權登記，辦理繼承登記後予以塗銷。(四)被
    上訴人丑○○○、戌○○、亥○○、酉○○、壬○○、癸○○、子○○等應將坐落臺北縣八里鄉○○里○段松子腳小段
    4-3 地號土地上之登記權利範圍為18分之1 ，登記收件年期
    為81年，登記字號為淡地登字第013104號，登記權利人為張
    子楷，設定權利範圍為76.36 平方公尺之地上權登記，辦理
    繼承登記後予以塗銷。(五)被上訴人胡張美麗應將坐落臺北縣
    八里鄉○○里○段松子腳小段4-3 地號土地上之登記權利範
    圍為18分之1 ，登記收件年期為81年，登記字號為淡地登字
    第013104號，設定權利範圍為76.36 平方公尺之地上權登記
    予以塗銷。(六)被上訴人未○○應將坐落臺北縣八里鄉○○里
    ○段松子腳小段4-3 地號土地上之登記權利範圍為6 分之1
    ，登記收件年期為81年，登記字號為淡地登字第013104號，
    設定權利範圍為76.36 平方公尺之地上權登記，辦理繼承登
    記後予以塗銷，為有理由，應予准許。原審為上訴人敗訴之
    判決，尚有未洽，上訴意旨求予廢棄改判，為有理由，爰將
    原判決廢棄，並改判如主文第2 項至第7 項所示。
八、本件判決基礎已臻明確，兩造其餘攻防方法及訴訟資料經本
    院斟酌後，核與判決結果不生影響，故不另一一論述，併此
    敘明。
九、本院依職權定本件訴訟費用額為25,920元（第一審裁判費4,
    630 元、登報費900 元、第二審裁判費6,780 元、登報費9,
    150 元、複丈費及建物測量費4,460 元），應由被上訴人辰
    ○○、寅○○、卯○○、地○○○、巳○○、申○○、Ｕ○○、Ｗ○○、Ｘ○○、Ｖ○○、Ｊ○○連帶負擔3 分之1 ，
    由被上訴人Ｂ○○、辛○○、ａ○○○、林張麗明、玄○○
    、宇○○、黃○○、宙○○、庚○○、己○○、戊○○、Ａ
    ○○、甲○○○、Ｙ○○、Ｔ○○、Ｚ○○、Ｏ○○○、Ｌ
    ○○、Ｎ○○、Ｍ○○、乙○○○、ｆ○○、ｈ○○、ｇ○○、ｄ○○、ｂ○○、ｃ○○、Ｐ○○○、Ｉ○○、Ｒ○○
    、Ｋ○○、ｅ○○○、Ｑ○○、午○連帶負擔3 分之1 ，由
    被上訴人胡張美麗、Ｆ○○、Ｃ○○、Ｇ○○、Ｈ○○、Ｅ
    ○○、Ｄ○○連帶負擔18分之1 ，由被上訴人丑○○○、戌
    ○○、亥○○、酉○○、壬○○、癸○○、子○○連帶負擔
    18分之1 ，由被上訴人胡張美麗連帶負擔18分之1 ，由被上
    訴人未○○連帶負擔6 分之1 。
十、據上論結，本件上訴為有理由，依民事訴訟法第385 條第1
    項、第436 條之1 第3 項、第450 條、第78條、第85條第1
    項、第2 項、第87條第1 項，判決如主文。
中    華    民    國    97    年    11    月    13    日
                  民事第一庭  審判長法  官  黃小瑩
                                    法  官  劉逸成
                                    法  官  藍雅清
以上正本證明與原本無異。
本件判決不得上訴。
中    華    民    國    97    年    11    月    19    日
                                    書記官  蘇意絜


司法院資訊處製作；財團法人民間司法改革基金會備份。
